【裁判字號】    96,簡上,541
【裁判日期】    970312
【裁判案由】    詐欺
【裁判全文】
臺灣臺南地方法院刑事判決             96年度簡上字第541號
上 訴 人
即 被 告  甲○○
右列上訴人因詐欺案件，不服本院96年度簡字第3066號中華民國
96年8月31日第一審簡易判決（聲請案號：96年度偵字第5274號
），提起上訴，本院管轄之第二審合議庭判決如下：
    主  文
原判決撤銷。
甲○○幫助共同意圖為自己不法之所有，以詐術使人將本人之物
交付，處有期徒刑參月，如易科罰金，以新臺幣壹仟元折算壹日
；減為有期徒刑壹月又拾伍日，如易科罰金，以新臺幣壹仟元折
算壹日。
    事  實
一、甲○○明知常人購買他人之金融帳戶使用常與財產犯罪密切
    相關，並可預見此係他人用作詐欺取財之人頭帳戶，以收取
    受騙者匯入之款項，且此等犯罪行為之發生並不違背其本意
    ，竟基於幫助他人詐欺取財之犯意，於民國95年10月間，在
    不詳地點，將其所有之慶豐商業銀行北桃園分行（帳號：00
    000000000000號）之存摺、提款卡及密碼，交付真實姓名不
    詳之成年人，作為詐騙帳戶之用。嗣該人及其所屬之詐騙集
    團成員旋共同基於意圖為自己不法所有之犯意聯絡，於95年
    10月23日在網路上散布不實之交友訊息，並以前開電話作為
    聯絡之用，適丁○○在臺南市○○路住處上網得知此訊息，
    便透過前開電話與該詐騙集團聯絡，該詐騙集團之成員自稱
    「小依」之女子即向丁○○佯稱交友需計時付費及需先確認
    身分，並指示丁○○至提款機操作匯款，致丁○○陷於錯誤
    ，而依其指示，於95年10月23日22時50分許，在臺南市○○
    路○段163號建華銀行提款機轉帳匯款新臺幣（下同）2萬999
    9元至甲○○上開帳戶，詐騙集團份子再將上述贓款提領得
    手，丁○○事後查證始知受騙。
二、案經臺南市警察局第一分局報請臺灣臺南地方法院檢察署檢
    察官偵查後聲請簡易判決處刑。
    理  由
一、本案所有卷證資料，除公訴人對於被告所提出之所得扣繳憑
    單及其配偶乙○○之扣繳憑單有爭執外，對於其餘之卷證資
    料公訴人及被告均無爭執，且迄於言詞辯論終結前亦未聲明
    異議。本院審酌該證據資料作成時之情況，核無違法取證或
    其他瑕疵，且為證明本件犯罪事實所必要之重要關係事項，
    認為以之作為證據為適當，上開具傳聞性質之相關證據資料
    ，自得作為證據。又上開被告所提出之所得扣繳憑單及其配
    偶乙○○之所扣繳憑單，係屬刑事訴訟法第159條之4第2款
    從事業務人於業務上依法製作之證明文書，且無顯有不可信
    之情況，自得列為證據。
二、訊據被告即上訴人甲○○矢口否認其有上開犯行，辯稱：「
    我有正當職業，我只是疏忽沒有去報案，且我太太當時在長
    庚醫院住院開刀，我還要照顧我的兩個小孩，一個讀國中，
    一個讀國小，我有10本存摺，如果要賣我可以10本都賣掉，
    我太太一年有40多萬元的收入，我的年收入也有50多萬元，
    我只是疏忽丟掉1本存摺，而且原審判決量刑太重」云云。
三、經查：
(1)、被告甲○○上開犯行，業據被害人丁○○於警詢時指述明確
    ，並有臺南市警察局第一分局受理刑事案件報案三聯單、建
    華銀行櫃員機交易明細單、被告在慶豐商業銀行開戶之印鑑
    卡影本、被告上開帳戶之客戶歷史檔交易明細查詢表附卷可
    資佐證。
(2)、證人即被告之配偶乙○○於本院97年2月27日審理時證稱：
    被告在其95年10月底住院開刀那段期間（在林口長庚醫院住
    院5天）遺失存摺、提款卡，其在95年10月31日其出院後隔
    一、兩天，被告要使用存摺時才發現他的存摺、提款卡遺失
    了，「被告發現存摺不見後有告訴我，他認為是在愛買大賣
    場遺失的」，「因為我在住院，被告在我住院那段期間去愛
    買大賣場買東西時遺失的」，「被告把存摺放在機車座位下
    方的置物箱」，「被告遺失當天沒有發現，是事後回想的」
    ，被告是先發現帳戶被凍結，回家找存摺找不到，才知道存
    摺遺失。並證稱其當時在電子公司上班，每月收入平均3萬5
    千元左右，那段期間被告則在菜市場裡面賣衣服，每月收入
    約5萬元等語。查證人乙○○係於95年10月27日因子宮內膜
    異位瘤於95年10月27日在長庚醫院住院開刀切除腫瘤，以及
    其當時在高技企業股份有限公司上班，年收入43萬2575元，
    固有診斷證明書、服務證明書及所得扣繳憑單各1紙附卷可
    稽。惟查其對於被告當時在菜市場裡面賣衣服，每月收入約
    5萬元部分，其與被告均未能提出可資證明之證據，又有關
    其證述被告之存摺、提款卡遺失乙節，其係聽聞被告對其所
    述，並不能證明被告對其所述之情節是否真實，自不得資為
    對被告有利之證據。又卷內雖有被告提出其93年在泰和不動
    產仲介經紀有限公司任職時之所得扣繳憑單影本為證，惟該
    證據與證人乙○○所述被告95年在菜市場賣衣服每月之收入
    無關，自不足採。
(3)、被告於警詢時稱：上開存摺、提款卡及密碼，是其本人在慶
    豐銀行北桃園分行 (桃園市○○路)申請的，「一直是我本
    人持用中，直到今（95）年11月6日左右，因為我發現該存
    摺已遺失，要去銀行補辨存摺時，銀行人員告知我該存摺已
    遭警示。據我回憶，我可能於95年10月19日、20日在桃園的
    『愛買』遺失的」，「我於95年11月6日有去桃園縣政府警
    察局桃園分局同安派出所報案，隔日再去製作筆錄」。其於
    檢察官96年7月10日偵查中則稱：「可能在95年10月19、20
    日左右，在桃園愛買遭竊，當天我騎機車，存摺、金融卡、
    密碼放在機車坐墊下遭竊」，其帶存摺等出門是「因為我要
    去存錢，我的職業是賣衣服，當天有2萬元現金收入」，「
    當天我沒有發現存摺遺失，我買完東西後，發現機車被撬開
    ，當我要存錢時，我就找不到簿子」。其於本院97年2月27
    日審理時則稱：「那段時間剛好我太太住院，我要照顧小孩
    ，所以我沒有注意到存摺遺失，後來我要去存錢時發現存摺
    不見，我就拿身分證、印章去慶豐銀行想要存錢並申請補發
    存摺，銀行才告訴我帳戶之前就被凍結，我還質問他凍結那
    天為何沒有通知我，我去桃園市同安派出所報案時，警員說
    要我先備案」。並稱大約是在95年10月份，「有一天我要存
    錢找不到存摺，隔了幾天，我才去銀行要存錢跟申請補發存
    摺，才知道帳戶被凍結」，其將存摺、提款卡放在機車是「
    因為本來要拿出來存錢，才把存摺拿出來放在置物箱，可是
    當天沒有去存錢，隔幾天想到要去存的時候找不到存摺，不
    知道放在機車還是放在家裡，可是都找不到存摺，所以才去
    銀行申請補發」，「我習慣把存摺、提款卡放在一起，而且
    密碼寫在提款卡上面」，並稱其在檢察官偵查中並沒有說機
    車被撬開，其是說蓋子有被打開沒有關起來云云。
(4)、查被告育有2個女兒，長女當時13歲、次女當時10歲，有戶
    口名簿影本附卷可稽，又其配偶乙○○係於95年10月27日因
    子宮內膜異位瘤於95年10月27日在長庚醫院住院開刀切除腫
    瘤，亦已如前述，故被告當時一面要照顧住院開刀之配偶，
    一面又要照顧兩名幼小之女兒，固然甚為忙碌辛勞。惟查：
  、被告具高工畢業之教育智識程度，且於商場已多所歷練，
      並非無知識之人，其既稱其在95年10月19、20日左右，要
      去存款，當天其騎機車，將寫有密碼之存摺、金融卡放在
      機車坐墊下，去桃園愛買大賣場買完東西後，發現機車被
      撬開（其在本院審理時改稱蓋子有被打開沒有關起來），
      依一般人之常情之反應，必然會感到十分焦急，惟恐放在
      機車坐墊下寫有密碼之存摺、金融卡會被偷走，何況其當
      天既係要去存款，自然更不會忘記其寫有密碼之存摺、金
      融卡放在機車坐墊下，理應會急切馬上檢查其存摺、金融
      卡是否有遺失，並向警報案及向銀行陳報掛失止付，以免
      遭人惡用。詎被告竟未絲毫警覺，並未當場檢查其存摺、
      金融卡是否有遺失，亦未向警報案及向銀行陳報掛失止付
      ，況且馬上檢查其存摺、金融卡是否有遺失，不須花費其
      數分鐘，與其當時生活是否十分忙碌無關。而依被告於警
      詢時所述，其竟一直到95年11月6日才發現存摺已遺失，
      其因此前往銀行欲補辨存摺時，才知該帳戶已被銀行凍結
      。是被告上開所言，完全不符情理。
  、再者，詐騙集團使用人頭帳戶作為犯罪工具之技倆，早已
      為平面及電子媒體所揭露，以被告之年齡、智識及社會生
      活經驗以觀，應知悉以自己名義所開立之帳戶，在社會金
      融交易秩序中，即需責無旁貸地擔負起保管與正當使用之
      責，俾使金融交易秩序得以維護，此乃生活在此社會中之
      每一人均需背負之社會責任，否則，任何人以自己之名義
      設立帳戶後，皆恣意將之丟棄或交付予他人使用，終將使
      金融交易秩序陷於混亂，此應為參與金融交易者於申請設
      立帳戶之初，即該有之認知，是任何設立帳戶之人苟有恣
      意為前述行為者，應足認其主觀上已具有破壞金融交易秩
      序之惡性，而有幫助他人為詐欺等犯罪行為之不確定故意
      。又存摺及金融卡均甚方便隨身攜帶，被告為何不隨身攜
      帶，而將之放在其隨時可被打開之舊機車之置物箱內，亦
      顯與常情不符，其所言殊難採信。
  、又詐欺集團以他人帳戶供作詐騙款項出入之帳戶，通常會
      先取得帳戶所有人之同意才使用，否則一旦帳戶所有人辦
      理掛失止付，被害人匯入之款項即遭凍結，無法提領，帳
      戶所有人反可輕易辦理補發存簿、變更印鑑、密碼，將款
      項提領一空，詐欺集團不可能冒此風險。本件果如被告所
      辯，其存摺、金融卡係被竊，詐欺集團根本無法知悉帳戶
      所有人何時會辦理掛失，則被害人匯入之款項是否可順利
      提領尚處不確定之狀態，顯不合理。從而，本件存摺及金
      融卡應係被告提供予不詳之人使用，方符實情。至於被告
      雖提出其全家另擁有9本金融存摺之封面影本為證，欲以
      之證明其無須以本案之存摺以供他人犯罪用，惟查依目前
      銀行或郵局之規定，欲於各銀行或郵局開戶取得存摺甚為
      容易，並非富有資力之人始得為之，被告所提上開證據並
      不足以資為對其有利之證明。
(5)、綜上所述，被告上開所辯其係因疏忽而丟掉本件存摺及金融
    卡云云，應屬事後卸責之詞，殊不足採信。罪證明確，被告
    犯行洵堪認定。
四、按刑法上之幫助犯，係對於犯罪與正犯有共同之認識，而以
    幫助之意思，對於正犯資以助力，而未參與實施犯罪之行為
    者而言（參照最高法院88年度臺上字第1270號判決要旨）。
    是以，如未參與實施犯罪構成要件之行為，且係出於幫助之
    意思提供助力，即屬幫助犯，而非共同正犯。查本件詐欺之
    犯罪集團，蒐集他人金融機構帳戶，伺機以電話詐騙被害人
    匯款，核該詐騙集團所為係犯刑法第339條第1項之詐欺取財
    罪。被告將其銀行存摺、提款卡等物交付予之姓名不詳之詐
    欺集團成員之成年人，該成年人與詐騙集團各成員間就上開
    詐欺取財犯行，有犯意聯絡及行為分擔，為共同正犯。本件
    被告基於幫助之犯意，提供其存摺、提款卡等物予詐騙集團
    成員使用，該詐騙集團意圖為自己不法之所有，以詐術使被
    害人陷於錯誤，而匯款至被告所提供之帳戶，然並無相當證
    據足以證明被告有參與詐欺犯行之構成要件行為，是核被告
    所為，係犯刑法第30條第1項前段、同法第339條第1項之幫
    助詐欺取財罪。被告係以幫助他人犯罪之意思而參與犯罪構
    成要件以外之行為，為詐欺取財罪之幫助犯，爰依刑法第30
    條第2項之規定，按正犯之刑度，減輕其刑。又中華民國96
    年罪犯減刑條例於96年7月4日公布，於96年7月16日施行，
    犯罪在中華民國96年4月24日以前者，除該條例另有規定外
    ，有期徒刑減其刑期二分之一，中華民國96年罪犯減刑條例
    第2條第1項第3款定有明文。查被告上開犯罪時間在96年4月
    24日以前，且合於減刑條件，應就其宣告刑予以減刑。
五、原審以被告罪證明確，因予論罪科刑，固非無見。惟查刑事
    審判之量刑，在於實現刑罰權之分配正義，故法院對有罪被
    告科刑，應符合罪刑相當原則，使罰當其罪，以契合人民法
    律感情，此所以刑法第57條明定科刑時應審酌一切情狀，尤
    應注意該條所列各款事項，以為科刑輕重之標準。故而，刑
    事被告量刑，為求個案裁判之妥當性，法官裁量權行使，尚
    非得以任意或自由為之，仍應受一般法律原則之拘束，即必
    須符合所適用法律授權之目的，並受法律秩序之理念、法律
    感情及慣例等所規範，不得違反比例原則、平等原則（最高
    法院86年度臺上字第7655號判決參照）。本件雖因被告之行
    為，造成被害人丁○○受有2萬9999元之損害，惟被告上開
    帳戶旋遭銀行凍結，且除丁○○受騙外，再無其他人受騙而
    受損害，參以被告僅係幫助犯且造成之損害尚非重大，原審
    判決即量處有期徒刑5月（再依上開減刑條例減為有期徒刑2
    月又15日），以罪刑比例原則而言，自嫌過重，即非有當。
    被告上訴意旨，否認犯罪，依上所述，固無可取。然原判決
    既有可議，即屬無可維持，自應由本院將原判決撤銷改判。
    爰審酌被告之品行（無前科）、智識教育程度為高工畢業、
    生活狀況小康、犯罪之動機、目的、手段、所生之危害以及
    被告犯後態度等一切情狀，量處有期徒刑3月，減為有期徒
    刑1月又15日，並諭知如易科罰金，以新臺幣1千元折算1日
    之標準，以資懲儆。末按共同正犯因相互間利用他人之行為
    ，以遂行其犯意之實現，本於責任共同之原則，有關沒收部
    分，對於共犯間供犯罪所用之物，自均應為沒收之諭知，惟
    幫助犯僅係對於犯罪構成要件以外行為為加工，並無共同犯
    罪之意思，自不適用該責任共同原則，對於正犯所有供犯罪
    所用之物或犯罪所得之物，亦為沒收之諭知（最高法院91年
    度臺上字第5583號、89年度臺上字第6946號判決參照）。查
    被告將其所有之上開存摺、提款卡等物，交付犯罪集團所使
    用，上開物品已為該犯罪集團所有，依前開之說明，本案被
    告既為幫助犯而不適用責任共同之原則，爰不就上開物品為
    沒收之諭知，附此敘明。
據上論斷，應依刑事訴訟法第455條之1第1項、第3項、第369條
第1項前段、第364條、第299條第1項前段，刑法第339條第1項、
第30條第2項，刑法施行法第1條之1第1項、第2項前段，中華民
國96年罪犯減刑條例第2條第1項第3款、第7條、第9條，判決如
主文。
本案經檢察官丙○○到庭執行職務。
中    華    民    國    97    年    3     月    12    日
            刑事第九庭  審判長法  官  賴純慧
                              法  官  蔡奇秀
                              法  官  林勝利
以上正本證明與原本無異。
本件不得上訴。
                              書記官  陳世勳
中    華    民    國    97    年    3     月    12    日
附錄本案論罪科刑法條全文
中華民國刑法第339條
意圖為自己或第三人不法之所有，以詐術使人將本人或第三人之
物交付者，處5年以下有期徒刑、拘役或科或併科1千元以下罰金
。
以前項方法得財產上不法之利益或使第三人得之者，亦同。
前二項之未遂犯罰之。


司法院資訊處製作；財團法人民間司法改革基金會備份。
